【裁判字號】    97,上易,868
【裁判日期】    970626
【裁判案由】    侵入住居罪
【裁判全文】
臺灣高等法院臺中分院刑事判決         97年度上易字第868號
上  訴  人  臺灣臺中地方法院檢察署檢察官
上  訴  人
即  被  告  戊○○
選任辯護人  陳金村  律師
上列上訴人等因被告侵入住居罪案件，不服臺灣臺中地方法院96
年度易字第5539號中華民國97年1 月31日第一審判決（起訴案號
：臺灣臺中地方法院檢察署96年度調偵字第444 號），提起上訴
，本院判決如下：
    主  文
原判決撤銷。
戊○○共同無故侵入他人附連圍繞之土地，處拘役貳拾日，如易
科罰金，以新臺幣壹仟元折算壹日。
    事  實
一、戊○○前於民國九十六年四月間，自吳籐處移轉取得坐落臺
    中縣外埔鄉○○段六六三之七地號土地（下稱系爭土地）之
    所有權（所有權移轉登記日期為九十六年四月二十日），惟
    上開土地業經吳籐（戊○○前手之所有人）、丙○○及丁○○併同渠等所有之同段六六三之三、六六三之四、六六三之
    五、六六三之六地號土地，於九十六年二月十三日出租予籐
    原農業企業股份有限公司（下稱籐原公司），租期自九十六
    年一月一日起至一百十一年十二月三十一日止，籐原公司並
    建築休閒設施建物於其上，以圍牆圈繞上開地號土地，而經
    營「金色虎家庄花卉親子休閒園區」（下稱虎家庄），在上
    開租賃期間內，戊○○並無使用上開土地之權。嗣因丙○○
    與虎家庄之經營者乙○○發生財務糾紛，而戊○○與丙○○
    之妻私交甚篤，乃意圖利用其所有權人之身分向虎家庄經營
    者尋釁，即無故於九十六年五月二十八日下午五時三十分許
    ，在虎家庄開放時間結束後，偕同有犯意聯絡之庚○○（另
    由檢察官簽分偵辦），以閒逛自己土地云云為名，共同侵入
    虎家庄建物群附連圍繞之土地，經尚在園區內之職員謝涵韻
    多次明示已經下班，要求退去而仍留滯，戊○○復惡言相向
    ，謝涵韻驚嚇之餘，乃通知仍在園區之負責人乙○○及安全
    主任禹英武到場處理，而仍在園區○○○○○己○○（起訴
    書誤載為段吟芸）並在現場交涉請渠等離去，待上班時間再
    談，期間警方經乙○○通知到場，己○○表示可自行處理。
    惟警離去後，渠等仍留置現場，待禹英武於同日下午六時三
    十分許到場後，再次要求渠等退去時雙方發生口角，乃動手
    強制驅趕戊○○、庚○○二人，因而與戊○○相互基於傷害
    之犯意拉扯互毆推打，致戊○○頸部挫傷及擦傷、右膝挫傷
    ；禹英武頸部挫瘀傷、左前臂挫瘀傷及擦傷、右耳、右手第
    一指擦傷（戊○○、禹英武所涉傷害部分，嗣經撤回告訴，
    原審另為不受理判決）。
二、案經乙○○訴由台中縣警察局大甲分局報請臺灣臺中地方法
    院檢察署檢察官偵查起訴。
    理  由
一、訊據上訴人即被告戊○○否認有無故侵入他人附連圍繞之土
    地之行為，辯稱：我們進去裡面拍照約半小時以上沒有人出
    來阻止，後來謝小姐出來要趕我們出去，然後我說我是地主
    ，當時可能我們二人講話有比較大聲，所以在現場的段小姐
    過來瞭解，我就告訴他我是地主，我就出示土地所有權狀等
    資料影本表示我是地主，段小姐就說可能是誤會我們員工不
    知道，段小姐說他現場有客人，改天再談。我們在講的時候
    就有兩位警察過來詢問什麼事，段小姐告訴他沒有事，我們
    會自行處理，所以警察就離開了。然後我與段小姐邊走邊出
    去，在走到售票亭外面的停車場，然後禹英武就從馬路那邊
    衝過來罵我幹什麼，我告訴他我是地主，他就罵我很難聽的
    話，還說我什麼濫地主，之後就拿石頭砸我有從我後面掐我
    脖子，還摔庚○○的腳踏車，並說下次兩個小孩再進去農場
    就要活活的把他打死云云。惟查：（一）上開事實，業據告
    訴人籐原公司之法定代理人乙○○於警詢及原審審理時指訴
    明確，並經證人謝涵韻、禹英武於警詢、偵查、原審、證人
    己○○於警詢時證述屬實。被告雖辯稱：僅是進入自己所有
    之土地云云，然查：被告名下之系爭土地，非但僅係虎家庄
    園區坐落之一小部分土地（此有被告於原審審理時提出之地
    圖謄本可參），且土地亦未經過主管機關測量，被告已不能
    確實知悉其所有系爭土地之正確位置；再者，果如被告所稱
    ，其係走在自己土地上，但以被告所有之系爭土地縱深只有
    七十公尺長（有上開地圖謄本可按），而被告已走入園區至
    廁所位置，此處距離園區大門將近一百餘公尺遠，此為被告
    所自承，是被告所侵入之土地亦已超過自己土地部分，亦堪
    認定。（二）證人己○○於本院審理行交互詰問時時證稱：
    「（虎家庄營業時間？）我們園區目前經營是採採預約方式
    ，如有預約的話從早上九點鍾開始到下午五點結束，沒有預
    約需要購買門票進入，也可以先來勘查行程」、「（營區大
    門有無關閉？）虎家庄營業時間內大門是開著，晚上會關，
    除非是預約的客人比較晚到，會請員工等待」、「（妳遇到
    她們之後說什麼話？）先是問候，問她有什麼事情，她說他
    要進來走一走，因她有帶小朋友，我們只是很平常的問話，
    但我有告知她說現在已非營業時間了」、「我告訴她說我只
    是一個員工而已，至於地主與經營者有所謂的產權問題，我
    完全不知，就算問我我也不清楚，我只是維護園區裡面的營
    業狀態而已」、「（妳是不是有跟她們說改天再來之後，她
    們有沒有往大門的方向出來？）她們沒有離開還往裡面走，
    而且越走越裡面」、「買門票消費行為之客人營業時間至五
    點，如果有預約消費行為的話可以住宿在裡面，就沒有營業
    時間的限制」、「（上次有證人說你們園區沒有時間的限制
    ？）那是指已經預約消費行程的客人而已，並非買門票入園
    區消費的客人」、「（如果是地主來園區的話有無時間的限
    制？）有，除了住宿的客人與我們園區的員工之外，任何人
    都有時間的限制」、「丙○○既然是地主，他應該知道我們
    園區是採預約制，沒有預約如何用餐‧‧‧丁○○所說營業
    時間與大門開關的時間不符合，應以我說的時間為準‧‧‧
    」、「門票是壹佰元，可以抵消費額」、「我們餐廳是用預
    約制的，如果沒有預約的話，我們的食材如何掌控」等語。
    另證人謝涵韻於警詢時亦證稱：被告等人於96年5 月28日下
    午17時30分從大門走進來，伊有告知他們說現在是下班時間
    ，不可以進來，被告戊○○與庚○○說不要理她等語。且證
    人丙○○於偵查中經訊其：「為何要等下班時間才要去逛虎
    家庄？」時亦稱「戊○○下班才有時間」等語。足見被告等
    並非預約之客人，且在虎家庄開放時間結束後始進入，至可
    確定。又進入虎家庄需購買門票，被告等若為合法進入虎家
    庄消費之客人，理應購票方得進入，然證人庚○○於本院明
    確證稱渠等並未購票，足見被告與庚○○並非合法進入虎家
    庄。證人丙○○於本院審理時證稱虎家庄有養生館，提供住
    宿，24小時有人待命，所以沒有營業時間限制，證人丁○○
    於本院證稱虎家庄是24小時營業云云，以被告並非前來消費
    之客人言，所證均不能認被告係合法進入虎家庄，自不足為
    有利於被告之認定。再被告與證人庚○○並非虎家庄之工作
    人員，渠等若要進入虎家庄消費，即應依證人己○○所述上
    開營業規則所定之方式進入，渠二人進入虎家庄，縱係在證
    人丙○○陪同下進入，抑或先徵得丁○○同意下而進入，亦
    難認渠二人可不遵守虎家庄營業規範，是證人丙○○於本院
    證稱當時被告、庚○○等係與伊一起進入虎家庄，證人丙○○、庚○○於本院均證稱：被告與庚○○事先徵得丁○○同
    意而進入虎家庄云云，縱係屬實，亦不能認被告與庚○○可
    任意進入虎家庄。被告又辯稱其並未將前開六六三之七地號
    土地出租給籐原公司云云。經查，被告前於民國九十六年四
    月間，自吳籐處移轉取得坐落臺中縣外埔鄉○○段六六三之
    七地號土地（下稱系爭土地）之所有權（所有權移轉登記日
    期為九十六年四月二十日），惟上開土地業經吳籐（被告前
    手之所有人）、丙○○及丁○○併同渠等所有之同段六六三
    之三、六六三之四、六六三之五、六六三之六地號土地，於
    九十六年二月十三日出租予籐原農業企業股份有限公司（下
    稱籐原公司），租期自九十六年一月一日起至一百十一年十
    二月三十一日止之事實，有公證書、農地租賃契約、同意書
    、委任書、土地所有權狀、營利事業登記證、休閒農場許可
    登記證、土地登記謄本影本等在卷可稽，並經證人乙○○於
    本院證述明確。被告既於九十六年四月二十日始自前手吳籐
    處取得前開六六三之七地號土地所有權，依民法第四百二十
    五條第一項規定：「出租人於租賃物交付後，承租人占有中
    ，縱將所有權讓與第三人，其租賃契約，對於受讓人仍繼續
    存在」，則本件上開租賃契約對於被告仍繼續存在。證人丙○○於本院審理時證稱：同意書是在乙○○威脅下簽的云云
    ，難以遽採。而籐原公司並建築休閒設施建物於其上，以圍
    牆圈繞上開地號土地，而經營「金色虎家庄花卉親子休閒園
    區」（下稱虎家庄），此亦有虎家庄照片、平面圖等在卷可
    憑。（三）按刑法第三百零六條之規定，係緣於保障家內和
    平主義，為貫徹人民居住處所、管領土地之自由，而對無故
    侵入者明定其處罰，所保護之法益乃個人居住、管領場所有
    不受其他無權利者侵入或滯留其內，予以干擾破壞之權利。
    而該條文所保之住屋權，乃源於對住屋或權利人對其所管領
    場所之使用權（臺灣高等法院九十一年度上易字第一二四六
    判決參照）。查本件被告戊○○明知其所有系爭土地，業經
    其前手出租於他人，自己在出租期間內當然無使用之權利，
    竟以其係其中一筆土地之所有權人為藉口，定要進入，於迭
    受現場有使用權之園區員工謝涵韻、己○○、禹英武退去之
    要求而仍留滯，前後達一小時之久，被告戊○○上開行為，
    自該當於無故侵入他人附連圍繞之土地之罪責無誤。從而，
    被告上開辯解，顯係事後卸責之詞，不足採信。本件事證明
    確，被告上開犯行堪以認定，自應依法論科。
二、查附連圍繞之土地，指與住宅或建築物毗鄰相連，且四周設
    有圍障以相隔裏外之土地。本件籐原公司承租上開多筆土地
    並建築休閒設施建物於其上，復以圍牆圈繞上開土地，而經
    營虎家庄，被告無故侵入上開他人附連圍繞之土地，核其所
    為，係犯刑法第三百零六條第一項之無故侵入他人附連圍繞
    之土地罪。被告與庚○○間，就上開犯行，彼此間有犯意聯
    絡及行為分擔，俱為共同正犯。原審認被告無故侵入上開他
    人附連圍繞之土地，受退去之要求而仍留滯，所為係犯刑法
    第三百零六條第二項之罪。惟被告之犯行係無故侵入他人附
    連圍繞之土地，並非因無故侵入以外之其他原因進入後，受
    退去之要求而仍留滯，原判決認被告係犯刑法第三百零六條
    第二項之罪，容有未洽。被告上訴意旨仍執陳詞，否認犯罪
    ，及檢察官認原審量刑過輕，均指摘原判決不當，雖無理由
    ，惟原判決既有上述可議，即屬無可維持，自應由本院將原
    判決撤銷改判。爰審酌被告未經同意，即擅入他人附連圍繞
    之土地，妨害他人對土地管理之安寧與安全，暨被告犯後猶
    否認犯行之犯後態度及其犯罪之手段、目的、動機等一切情
    狀，並念及被告侵入之時間非長等一切情狀，量處如主文第
    二項所示之刑，並諭知易科罰金之折算標準。
據上論結，應依刑事訴訟法第三百六十九條第一項前段、第三百
六十四條、第二百九十九條第一項前段，刑法第二十八條、第三
百零六條第一項、第四十一條第一項前段，刑法施行法第一條之
一第一項、第二項前段，判決如主文。
本案經檢察官甲○○到庭執行職務。
中    華    民    國    97    年    6     月    26    日
            刑事第四庭    審判長法  官  洪  耀  宗
                                法  官  陳  欣  安
                                法  官  江  德  千
上列正本證明與原本無異。
不得上訴。
                                書記官  吳  麗  琴
中    華    民    國    97    年    6     月    26    日
【附錄論罪科刑法條】
刑法第三百零六條：
無故侵入他人住宅、建築物或附連圍繞之土地或船艦者，處一年
以下有期徒刑、拘役或三百元以下罰金。
無故隱匿其內，或受退去之要求而仍留滯者，亦同。


司法院資訊處製作；財團法人民間司法改革基金會備份。
